臺灣台南地方法院民事判決　九十年度重訴字第五四六號
　　原　　　告　柒零壹玖部隊
　　法定代理人　程文澤
　　訴訟代理人　葉銘進律師
　　被　　　告　乙○○○○○○○○○○事務所
　　訴訟代理人　甲○○律師
　　被　　　告　杜瑞良即杜瑞良建築師事務所
右當事人間請求侵權行為損害賠償事件，經本院於民國九十三年三月三十一日言詞辯
論終結，判決如左：
    主      文
原告之訴及假執行之聲請均駁回。
訴訟費用由原告負擔。
    事  　　實
甲、原告方面：
  一、聲明：
  （一）被告應連帶給付原告新台幣（下同）三千四百萬元，及自起訴狀繕本送達之
        翌日起至清償日止，按週年利率百分之五計算之利息。
  （二）原告願供擔保，請准宣告假執行。
  二、陳述：
  （一）原告為國軍空軍作戰單位，對外均以「部隊代號」稱之，原告於民國八十八
        年一月一日前之部隊代號為「伍玖壹參部隊」，此即與被告楊英弘簽訂「天
        劍二型新建工程結構結算工程合約」（下稱：系爭合約）時之部隊代號，嗣
        自八十八年一月一日起更改代號為「柒零壹玖部隊」即目前之部隊代號，故
        原告確為與被告楊英弘簽訂系爭合約之同一主體。合先敘明。
  （二）原告為發包施作「全備彈庫及儲存庫新建土木工程」（下稱：系爭工程），
        於八十七年四月二十七日與被告乙○○○○○○○○○○事務所簽訂系爭合
        約，委任被告楊英弘處理之事務為：全備彈庫、儲存彈庫、維修工廠建築物
        圖說審查、修正設計、結構計算之規劃設計，包括圖說簽證、完成日應附結
        構計算書、鑑定報告、工程規範、施工說明書等事項，被告楊英弘即於同年
        五月提交系爭工程之「結構設計簽證報告書」，並繪製「全備彈庫預壘樁及
        翼牆扶壁平面大樣圖」、「預壘樁大樣圖」、「翼牆扶壁詳圖」、「背牆配
        筋圖」、「內牆配筋圖」及「結構體配筋圖」等圖說予原告，原告乃提供上
        開結構設計簽證報告及圖說，與訴外人佳原營造有限公司（下稱：佳原公司
        ）簽訂「全備彈庫及儲存庫新建土木工程合約」，詎料，訴外人佳原公司於
        八十七年七月十日開始施工後，卻於八十八年六月間發生全備彈庫翼牆基礎
        滑動位移，兩側擋土牆斷裂與龜製，儲存庫結構體產生不均勻沈陷之現象，
        致訴外人佳原公司之施工不得不立即停工，經原告委請台灣省結構工程技師
        公會鑑定結果認為：「（一）地質調查報告無法充份提供設計者之設計數據
        ，以至於一些土壤參數採用推估，影響設計。（二）五公尺高擋土牆是為變
        更設計，為趕施工時效，設計沒考慮周詳，以至於發生抗滑動不足，產生滑
        動，連帶拉斷與翼牆相接處鋼筋，造成裂縫。（三）主體結構採用筏式直接
        基礎，產生大量沈陷是可預期的，如果沈陷是均勻的，應對主體結構不會產
        生破壞，但由於沈陷造成土壞擠壓，連帶使相鄰翼牆之基樁樁頭附近沒受到
        擠壓應力之土壞疏鬆，發生懸空效應，增加翼牆水平位移量。（四）翼牆採
        用樁基礎，但沒有校核樁頭水平位移量，以至於水平位移量過大，再加以主
        體結構之直接基礎產生土壞壓應力影響樁頭附近土壞變成鬆疏，增加樁頭水
        平位移量，連帶使得翼牆向外走位」，堪認被告楊英弘受委任所為之結構計
        算及圖說設計確有疏失。
  （三）依鑑定報當書第拾壹、鑑定內容一、地質（二）、結構設計地質條件２‧所
        示：「由於原調查資料無法充分提供設計者之設計依據，因此結構設計者乃
        依最接近之地質資料推估設計所需地質數據。經查閱原計算書所取之Ｎ值是
        採用地表下五公尺至五‧四五公尺處三個不同建築物工址之所有Ｎ值平均值
        ，做為全部彈結構基礎設計之依據，對於儲存庫建築物設計Ｎ值顯然過大，
        而對於全備彈庫建築物則尚可接受，但基礎坐落於地表下約二‧五公尺處，
        則Ｎ值一般而言應較地表下五公尺處為小」，可知被告楊英弘設計所採之Ｎ
        值，對於儲存庫建築物部份係「顯然過大」，其有疏失甚明，又對於全備彈
        庫建築物部份，雖「尚可接受」，但被告應知其礎坐落於地表下約二‧五公
        尺處，其Ｎ值應較地表下五公尺處為小，乃被告仍採用之，難謂其無疏失。
        又徵之鑑定人倪順隆所證：「‧‧‧就本件而言，系爭建築是在地下二點五
        公尺，但業主提出之地質探測資料量以地表下五公尺以下地質狀況作為採樣
        ，因此設計師只能就業主提供之土壤參數為標準以經驗公式來計算‧‧‧當
        初擋土牆變更設計後，因為土壤參數評估不準確，再加上設計時之抗滑力不
        足，才會造成裂縫‧‧‧本件安全係數，楊設計師是採鄰界點，約一點零或
        一點二，如果採較保守之安全係數，或許可以避免本件工程裂縫之發生」，
        可知造成系爭工程建物發生裂縫之原因一為被告楊英弘所推估之安全係數不
        夠保守，一為設計時抗滑力不足，此均屬結構設計上疏失。
  （四）被告楊英弘雖辯稱：系爭工程建物發生裂縫，係因原告所提供之地質資料不
        足所致云云，惟被告楊英弘於受委任之初，即已明知原告所提供之地質資料
        是否充足，乃其既未要求原告再提出更詳盡符合需求之地質資料，而逕依其
        實務經驗加以「推估」，則被告楊英弘自應就其「推估」所造成之後果負責
        ，況工程結構之設計攸關工程安全，若原告所提供之地質資料不足以供為「
        安全之設計」，被告楊英弘自當本於專業知識，要求原告提供充份資料後再
        為設計，以確保安全，乃被告楊英弘並未如此，自應為其所設計之工程結構
        之安全負責。另據證人曾國護所證：「當初設計師並沒有提醒我們土壤參數
        之測試報告是否不足之問題，我們是完全依照設計師所設計施工」等語，及
        證人李繼賢所證：「當初技師有預期到主體有沈陷之現象，他的報告書中也
        提及此點，但沒有提到翼牆有位移之情形，而且實際情況比當初預估狀況還
        嚴重」等語，均可證明被告楊英弘就系爭工程之結構設計有所疏誤。至被告
        楊英弘另辯稱：伊受委任之結構計算及簽證已經完成，並有完工驗收紀錄可
        稽云云，惟依兩造間之工程合約第八條第一款規定：「本契約所規定應由乙
        方（即被告楊英弘）辦理之各項工作，乙方必須如期完成，所完成之工作雖
        經甲方審定，乙方仍負有一切設計及安全之責任‧‧‧」，準此，被告楊英
        弘自不能執此主張免責。
  （五）鑑定人陳良雄到庭證稱：「‧‧‧業主原來提供的地質鑽探資料，是每五公
        尺為採樣的間距，此種鑽探資料在工程實務上是屬於比較粗糙的，但是依然
        能夠成為設計者的設計值‧‧‧」等語，及台灣省結構工程技師公會九十三
        年二月四日（九三）省結技（六）根字第四六二號函說明三、所示內容，可
        知：本件原告提供予被告楊英弘之地質鑽探資料，縱使從事後來看，可能有
        不夠精密，甚或比較粗糙，但並非不得做為設計者之參考依據，換言之，設
        計者如採用業主所提供之地質鑽探資料做為其設計之依據，自不容其將設計
        上所衍生之問題歸責於鑽探資料，否則其專業判斷何在？再者，被告楊英弘
        既採用原告所提出以地表下五公尺為採樣點之地質鑽探資料，又明知本件工
        程主體基礎係坐落於地表下二‧五公尺，雖然五公尺之採樣點亦可作為二‧
        五公尺至七‧五公尺間之地質Ｎ值資料，但就常理判斷（尚無須以專業判斷
        ），將五公尺之採樣數據應用於二‧五公尺時，顯然已達鄰界點，而可能會
        有誤差，則被告楊英弘於設計時，自應採取預防措施或較為保守之推估，方
        可謂已盡其善良管理人之注意義務。
  （六）按受託人因處理委託事務有過失或因逾越權限之行為所生之損害，對於委託
        人應負賠償之責；其受有報酬者，應以善良管理人之注意為之。民法第五百
        四十四條、第四百三十五條後段分別定有明文。查被告楊英弘為一專業之土
        木技師，受原告委託為系爭工程之結構計算及圖說計算及圖說簽證設計，並
        受有報酬，自當盡其善良管理人之注意義務，竟未能提供完善無誤之結構計
        算與圖說，導致原告據以發包施作之工程發生翼牆基礎滑動位移、擋土牆斷
        裂、結構體不均勻沈陷等嚴重問題，原告並因此而必須變更設計，另行施工
        以為補救，而增加工程款三千四百萬元之支出，則被告楊英弘於系爭工程之
        結構設計，有未盡其善良管理人注意義務之過失，自應就原告必須變更設計
        所增加之工程款負賠償之責。又被告杜瑞良即杜瑞良建築師事務所為被告楊
        英弘之系爭工程履約保證人，並已預先拋棄民法第七百四十五條所定之先訴
        抗辯權，是其與主債務人即被告楊英弘即屬對於同一債權人就同一內容之給
        付，應各負全部履行責任。
  三、證據：提出新建工程結構計算工程合約書、結構設計簽證報告書、新建土木工
      程合約書、鑑定報告書、簽呈暨設計附約、保證書、條簽、結算驗收證明書、
      工程項目表、柒零壹玖部隊九十二年十二月二十九日第０九二０００三四五四
      號函各一件（以上均為影本）為證，並聲請訊問證人曾國護。
乙、被告方面：
壹、被告乙○○○○○○○○○○事務所部分：
  一、聲明：如主文所示。
  二、陳述：
  （一）原告委請台灣省結構工程技師公會所為之鑑定結論，顯係就系爭全備彈庫翼
        牆基礎滑動位移、兩側擋土牆斷裂、龜裂與儲存庫結構體不均勻沈陷之現象
        予以鑑定其原因，而非就被告楊英弘所為之結構計算設計有何錯誤予以鑑定
        ，原告據此主張被告楊英弘所為之結構計算設計有疏失云云，顯屬無稽。又
        系爭工程之地質調查報告係由原告提供予被告楊英弘，依系爭合約第二條約
        定原告委託範圍為：「本案全備彈、儲存彈庫、維修工廠建築物圖說審查、
        修正設計、結構計算之規劃設計，包括圖說簽證、完成日應附結構計算書、
        鑑定報告、工程規範、施工說明書、材料計算式、材料計算式（修改部分）
        、材料規格、型錄（三家以上）」，可證被告楊英弘係受任對原告所提出之
        系爭新建工程原始設計圖面作圖說審查、結構計算及簽證，並未包括對系爭
        工程之地質調查，被告楊英弘無再自行調查審認之義務；又被告楊英弘依原
        告所提供之原始設計圖說及地質鑽探報告書等資料為系爭新建工程之結構計
        算及簽證，並於完成後而於八十七年五月十五日經原告驗收，可證本件被告
        楊英弘已依原告之指示履行契約，並無任何違約之處。
  （二）本件原告提供之地質鑽探資料不足，被告楊英弘於受託設計之初，曾向原告
        口頭反應，惟原告急於會計年度以前完成發包施工，以執行系爭工程預算，
        且無再行鑽探之經費，故並未再提供被告楊英弘較精確之鑽探資料，被告楊
        英弘乃依其所提供之鑽探資料作為依據，且原告於鑑定人倪順隆鑑定指稱本
        件係因地質調查報告有所不足後，於八十九年四月間復委託國軍設施工程諮
        詢小組重新鑽探調查土質，竟赫然發現當初原告提供予被告楊英弘設計之鑽
        探資料，兩者大相逕庭，更可證本件確係因原告之地質調查報告有誤，致影
        響本件之安全設計；又鑑定結論指系爭工程發生位移斷裂等現象，係因原告
        提供作為結構計算基礎之地質調查報告不確實，致被告楊英弘據此所為之結
        構計算結果發生偏差，適反證系爭工程若有原告主張之結構計算設計錯誤之
        情事，顯係可歸責於原告，被告楊英弘實無疏失之處。
  （三）被告楊英弘受託處理系爭工程之結構計算設計時，即已慮及主體結構沈陷之
        問題，因此於彈庫主體基礎下均設計壘基樁，此一設計嗣由原告以經費不足
        而取消，此觀被告楊英弘所製作提出之「結構設計簽證報告書」三、鑑定修
        正內容（一）全備彈庫及儲存彈庫部份載明：「１‧根據鑽探資料‧‧‧如
        依原設計以筏式基礎施工將產生較大之沈陷量‧‧‧惟需預留沈陷高程，本
        案以基樁設計承載，以避免大量之沈陷」，可證被告楊英弘處理系爭委任事
        務除依原告之指示外，並已盡善良管理人之注意義務，提供鑑定意見予原告
        ，並無任何疏失；再者，系爭工程之全備彈庫翼牆部分，因原告設計高度達
        十八公尺，以一般傳統剛性擋土牆並不適合，被告楊英弘原係修正以加勁擋
        土設計，但不為原告所接受，仍堅持以傳統式擋土牆設計，致被告楊英弘無
        法以較佳之工法設計施工，此觀被告楊英弘之結構設計簽證報報書三、鑑定
        修正內容(一)３‧彈庫翼牆載明：「‧‧‧本案牆高達１８Ｍ，除墻壁土壓力
        大增造成墻身易傾斜、側移外，亦將使墻基之接地總壓力增加，因而增加所
        須要之基樁數，因此建議以加勁擋土墻設計。惟配合使用單位上級支及上級
        單位已修正之圖面，改以扶壁擋土墻修正檢討」，再加以原告所提供之地質
        鑽探資料不實，始發生施工中翼牆位移斷裂之現象，亦可證被告楊英弘為系
        爭工程之結構計算設計，並無任何疏失之處。
  （四）本件原告提出之地質鑽探Ｎ值資料無法充份提供設計數據，經被告楊英弘反
        應後，原告基於執行預算之急迫性無法再行調查提供，故被告楊英弘只能依
        原告所提供之資料依經驗公式來加以推估，而以地表下五公尺至五‧四五公
        尺處三個不同建築物工址之所有Ｎ值平均值，此為實務上所採行之方式，而
        經驗公式因考慮因素不同，所以有不同的經驗公式供業者參考，只要所採之
        公式有其依據就可接受，本件推估安全係數有其依據，是可接受，此經鑑定
        人倪順隆到庭證述在卷，可證本件被告楊英弘因原告提供之地質鑽探資料不
        足，而依實例及經驗推估並無任何不當；又被告楊英弘對系爭工程設計採取
        較小之安全係數，係基於原告經濟要求所作，且被告楊英弘所採取之安全係
        數，均係在法規規定之標準範圍內，此亦經鑑定證人倪順隆證述在卷，從而
        ，被告楊英弘係依原告之要求及本於專業為系爭工程之結構計算簽證，並無
        錯誤。
  （五）鑑定人陳良雄亦到庭證稱：「依我從卷證資料所見，我認為起因主要出在主
        體結構出現不均勻沉陷所導致，如果本件有設計基樁的話，沉陷量就非常的
        微小，如果沒有設計基樁的話，採筏式基礎設計的話，就會產生比較大量的
        沉陷就可能產生不均勻沉陷的風險，設計者正常情形會向業者分析採基樁與
        不採基樁之利弊，本件因為設計者所參考的地質鑽探資料與實際的地質資料
        有相當的落差，如果依照設計者所參考的原有地質鑽探資料來看，設計者的
        設計並沒有誤差，應該是符合法令的規範；設計者依照業主所提供的地質資
        料來設計時，設計者必須就其設計內容來負責，但是鑽探資料不嚴謹，而設
        計者因時間、經費之因素予以採用時，將來如果發生設計的安全問題時，如
        果在設計上確實依照該地質資料來設計，就不應該由設計者來負責；依照專
        業的分工，鑽探者要負擔鑽探資料正確與否的責任，設計者應負擔其設計內
        容的責任，不應該因鑽探資料之不正確，而歸咎於設計者」等語，亦可證被
        告楊英弘所為系爭工程之結構設計計算並無錯誤，本件因原告提供之鑽探資
        料不正確，致被告據此所為之結構設計計算發生偏差，此自不應歸責於被告
        楊英弘，至於原告所增加之工程款三千四百萬元部分，此顯係因系爭工程基
        地之土壤不佳需改善土壤，且原告於修補時採取較高之安全係數，其工程費
        用乃隨之增加，此與被告楊英弘所為之結構設計計算並無任何關聯，況被告
        楊英弘所為之結構設計計算並無疏失，原告本件訴訟，應無理由。
  三、證據：提出結構設計簽證報告書、完工驗收記錄、地質鑽探資料各一件為證，
      並聲請訊問證人李繼賢。
貳、被告杜瑞良即杜瑞良建築師事務所：被告杜瑞良未於最後言詞辯論期日到場，惟
    據其前於言詞辯論期日到庭所為之陳述略以：
  一、聲明：如主文所示。
  二、陳述：被告杜瑞良只是被告楊英弘之工程履約保證人，本件援用被告楊英弘之
            抗辯。
  三、證據：援用被告楊英弘提出之證據資料。
丙、本院依職權訊問鑑定人倪順隆、陳良雄，並函請空軍總司令部查明「伍玖壹零部
    隊」與「柒零壹玖部隊」是否為同一部隊之先後代號？及函詢台灣省結構技師工
    會補充說明鑑定報告意見。
    理　　由
一、本件原告之單位名稱為空軍第一基地勤務大隊，其於八十六年及八十八年之番號
    代號分別為「伍玖壹零部隊」與「柒零壹玖部隊」，有國防部空軍總司令部督察
    長室九十三年二月三日究理字第０九三００００二七一號函在卷可稽（見本院卷
    第四四七頁），此為兩造所不爭，則原告既有獨立之機關單位名稱，設有代表人
    ，且為固定駐地，及獨立使用經費，堪認原告具有當事人能力。又「伍玖壹零部
    隊」與「柒零壹玖部隊」，僅係原告不同時期之對外番號代號，自屬同一權利義
    務主體，而具有法律上人格之同一性，故原告前以「伍玖壹零部隊」名義與被告
    簽訂系爭合約，嗣於九十年八月十六日以「柒零壹玖部隊」名義提起本件訴訟，
    自無不合；又原告之法定代理人丙○○已於九十二年四月一日改由程文澤接任，
    有原告提出之柒零壹玖部隊九十二年十二月二十九日第０九二０００三四五四號
    函一件在卷可參，並具狀聲明承受訴訟，且於九十二年十二月三十日當庭送達被
    告收受（見本院卷第四０一至四０二頁），核無不合，應予准許；再被告杜瑞良
    未於言詞辯論期日到場，核無民事訴訟法第三百八十六條所列各款情形，爰依原
    告之聲請，由其一造辯論而為判決。
二、原告主張：原告於八十七年四月二十七日與被告楊英弘簽訂系爭合約，被告楊英
    弘即於同年五月提交系爭工程之「結構設計簽證報告書」，並繪製「全備彈庫預
    壘樁及翼牆扶壁平面大樣圖」、「預壘樁大樣圖」、「翼牆扶壁詳圖」、「背牆
    配筋圖」、「內牆配筋圖」及「結構體配筋圖」等圖說，原告乃提供上開結構設
    計簽證報告及圖說，與訴外人佳原公司簽訂「全備彈庫及儲存庫新建土木工程合
    約」，詎訴外人佳原公司於八十七年七月十日開始施工後，卻於八十八年六月間
    發生全備彈庫翼牆基礎滑動位移，兩側擋土牆斷裂與龜製，儲存庫結構體產生不
    均勻沈陷之現象，而依鑑定人倪順隆所證：「‧‧‧系爭建築是在地下二點五公
    尺，但業主提出之地質探測資料量以地表下五公尺以下地質狀況作為採樣‧‧‧
    因為土壤參數評估不準確，再加上設計時之抗滑力不足，才會造成裂縫‧‧‧本
    件安全係數，楊設計師是採鄰界點，如果採較保守之安全係數，或許可以避免本
    件工程裂縫之發生」等語，則被告楊英弘於受委任之初，即已明知原告所提供之
    地質資料是否充足，乃其既未要求原告再提出更詳盡符合需求之地質資料，而逕
    依其實務經驗加以「推估」，導致系爭工程事故之發生，則被告楊英弘未能提供
    完善無誤之結構計算與圖說，原告必須因而變更設計，另行施工以為補救，而增
    加工程款三千四百萬元之支出，顯然被告楊英弘有未盡善良管理人注意義務之過
    失，又被告杜瑞良為被告楊英弘之系爭工程履約保證人，並已預先拋棄先訴抗辯
    權，是其與主債務人即被告楊英弘即屬對於同一債權人就同一內容之給付，應各
    負全部履行責任，為此，提起本件訴訟等語。
二、被告楊英弘抗辯：系爭工程之地質調查報告係由原告所提供，被告楊英弘無再自
    行調查之義務，因原告提供之地質鑽探資料不足，被告楊英弘於受託設計之初，
    即曾向原告口頭反應，惟原告基於執行預算之急迫性，無法再行調查提供，故被
    告楊英弘只能依原告所提供之資料依經驗公式來加以推估，且被告楊英弘依實例
    及經驗推估並無任何不當，亦經鑑定人倪順隆、陳良雄到庭證述明確，況鑑定結
    論亦指系爭工程發生位移斷裂等現象，係因原告提供作為結構計算基礎之地質調
    查報告不確實，致被告楊英弘據此所為之結構計算結果發生偏差，被告楊英弘實
    無疏失之處；再者，被告楊英弘受託處理系爭工程之結構計算設計時，即已慮及
    主體結構沈陷之問題，因此於彈庫主體基礎下均設計壘基樁，此一設計嗣由原告
    以經費不足而取消，又因原告設計全備彈庫翼牆高度達十八公尺，以一般傳統剛
    性擋土牆並不適合，被告楊英弘原係修正以加勁擋土設計，但不為原告所接受，
    仍堅持以傳統式擋土牆設計，可證被告楊英弘已盡善良管理人之注意義務，提供
    鑑定意見予原告，並無任何疏失等語；被告杜瑞良則以：伊只是被告楊英弘之工
    程履約保證人，伊援用被告楊英弘之抗辯等語，資為抗辯。
四、查本件有關原告主張：原告於八十七年四月二十七日與被告楊英弘簽訂系爭合約
    ，被告楊英弘於同年五月提交系爭工程之「結構設計簽證報告書」，並繪製「全
    備彈庫預壘樁及翼牆扶壁平面大樣圖」、「預壘樁大樣圖」、「翼牆扶壁詳圖」
    、「背牆配筋圖」、「內牆配筋圖」及「結構體配筋圖」等圖說，原告乃提供上
    開結構設計簽證報告及圖說，與訴外人佳原佳原公司簽訂「全備彈庫及儲存庫新
    建土木工程合約」，詎訴外人佳原公司於八十七年七月十日開始施工後，卻於八
    十八年六月間發生全備彈庫翼牆基礎滑動位移，兩側擋土牆斷裂與龜製，儲存庫
    結構體產生不均勻沈陷之現象，原告因而必須變更設計，另行施工以為補救，增
    加工程款三千四百萬元之支出，而被告杜瑞良則為被告楊英弘之系爭工程履約保
    證人之事實，業據提出新建工程結構計算工程合約書、結構設計簽證報告書、新
    建土木工程合約書、簽呈暨設計附約、保證書、條簽、結算驗收證明書、工程項
    目表各一件（見本院卷第十一至四二、五三至五六、三至五至三四六、三七二至
    三七三頁）為證，且為被告所不爭（見本院卷第三六二、三七六頁），堪信原告
    此部分之主張為真實。惟原告主張其所提供之地質資料若不足以供為「安全之設
    計」，被告楊英弘應要求原告提供充份資料後再為設計，以確保安全，乃被告楊
    英弘既未要求原告再提出更詳盡符合需求之地質資料，而逕依其實務經驗加以「
    推估」，則被告楊英弘自應就其「推估」所造成原告增加工程款三千四百萬元之
    支出之後果負責一節，則為被告所否認，並以前揭情詞置辯。是本件所應審究者
    即為：被告楊英弘於系爭工程之結構計算及圖說設計，有無違約之處？茲查：
（一）按當事人主張有利於己之事實者，就其事實有舉證之責任，民事訴訟法第二百
      七十七條前段定有明文。又民事訴訟如係由原告主張權利者，應先由原告負舉
      證之責，若原告先不能舉證，以證實自己主張之事實為真實，則被告就其抗辯
      事實即令不能舉證，或其所舉證據尚有疪累，亦應駁回原告之請求，亦即主張
      法律關係存在之當事人，須就該法律關係發生所須具備之特別要件，負舉證之
      責任倘負舉證責任之一方所證明之間接事實，尚不足以推認要件事實，縱不負
      舉證責任之一方就其主張之事實不能證明或陳述不明、或其舉證猶有疵累，仍
      難認負舉證責任之一方已盡其舉證責任，即不得為其有利之認定（最高法院十
      七年上字第九一七號判例、九十一年度台上字第一六一三號判決意旨參照）。
（二）查系爭工程事故之發生原因，其一為原告提供予被告楊英弘據以參考之地質資
      料，與實際之地籍資料有相當落差一節，此經原告委請台灣省結構工程技師公
      會鑑定結果認為：「（一）地質調查報告無法充份提供設計者之設計數據，以
      至於一些土壤參數採用推估，影響設計‧‧‧」，有該會出具之鑑定報告書一
      件在卷可參（見本院卷第四三至五二頁），復經鑑定人陳良雄證稱：「我認為
      本件全備彈庫與儲存庫在施工過程中發生構造物沉陷過大造成破壞的情形，其
      原因就出在於設計者所參考由業主所提供的鑽探資料與實際的鑽探資料有相當
      大的落差」等語屬實（見本院卷第四四三頁）。又原告自陳系爭工程之地質鑽
      探資料，係由其所提供等語（見本院卷第六七、二九一頁），然將上開地質鑽
      探資料，與原告於系爭工程事故發生後，委由國軍施設小組重新鑽探之地質資
      料，互為對照結果，原告前提供予被告楊英弘之地質鑽探資料，係分別於地表
      下五公尺、十公尺、十五公尺、二十公尺處，各鑽探十二個採樣孔，再取得其
      平均的Ｎ值（全名為「標準貫入試驗」，指於鑽探工作進行時，將以劈管取樣
      器置放於鑽孔底，先以重錘輕打鑽桿使取土器貫入土中１５ｃｍ後，以６３‧
      ５ｋｇ重錘，７５ｃｍ之落下高度垂擊，而紀錄外徑５ｃｍ劈管取樣器貫入３
      ０ｃｍ深所需之垂擊次數，Ｎ值愈大表示地質愈佳，Ｎ值愈小表示地質愈差，
      見本院卷第二０一、四四九頁），其中地表下五公尺的平均Ｎ值是九點五，十
      公尺的平均Ｎ值是十八、十五公尺的平均Ｎ值是二十四，而事後在儲存庫已為
      部分填土後，經國軍設施小組重新鑽探結果，在儲存庫地表下五公尺、十公尺
      、十五公尺的的Ｎ值分別是二、五、十一（見本院卷第一九二頁），顯然小於
      原告提供之Ｎ值資料，益見原告提供予被告楊英弘之Ｎ值資料，遠大於實際之
      Ｎ值資料，而高估了系爭工程之地質（按全備彈庫事後已為填土壓密，則國軍
      設施小組事後鑽探之Ｎ值資料，已有所失真，爰不為採用比較，見本院卷第四
      四四頁），則上開鑑定結論與鑑定人陳良雄所證，系爭工程之事故原因，乃被
      告楊英弘據以設計所參考之原告提供的地質資料與實際之地質資料，有相當大
      的落差一節，應堪採認。
（三）原告雖主張若其所提供之地質資料不足以供為「安全之設計」，被告楊英弘自
      當本於專業知識，要求原告提供充份資料後再為設計，以確保安全云云，查系
      爭工程之地質資料係由原告所提供，業如前述，而被告楊英弘於辦理系爭工程
      設計時，既未參與系爭工程之地質鑽探作業，實難強求被告楊英弘得以事先預
      測原告提供之鑽探資料與實際地質有如何之差異，則被告楊英弘於辦理系爭工
      程結構設計計算時，以原告所提供之資料作為設計基礎之參考資料，尚難認有
      何可歸責之處；又鑑定人陳良雄亦證稱：「本件施工的位置是在地下二點五公
      尺的位置，原告原先所提供的鑽探資料，是以每五公尺為一個採樣深度，因此
      在鑽探上下各二點五公尺的地質資料，就可以用鑽探處的地質資料作為設計值
      ，例如五公尺所鑽探的Ｎ值，就可以作為二點五公尺到七點五公尺之間的地質
      Ｎ值資料，原告原來提供的地質鑽探資料，是每五公尺為採樣的間距，此種鑽
      探資料在工程實務上是屬於比較粗糙的，本件我認為鑽探資料雖然不嚴謹，但
      是設計者以此地質資料還是可以做設計」等語（見本院卷第三０六至三０七、
      四四三頁），而鑑定人倪順隆於回覆本院之鑑定意見書亦稱：「三、本設計案
      業主所提供之地質資料，是為之前已另案辦理完成而非由設計者所主導應辦理
      調查之項目，自無法完全提供設計者之需要。設計者於設計時接受業主所提供
      之地質資料，或僅能了解其地質資料略為粗簡，但無法得知地質資料是否有誤
      差，自無應亦無權判斷該地質資料之不可採用。設計者於業主如無法再提供更
      詳細（嚴謹）地質資料時，亦僅能爰用該等地質資料據以設計，並無不採用理
      由。一般地質資料除非內容有明顯不合理外，均可作為設計之局部參考依據」
      等語（見本院卷第四四八頁），是以原告提供之地質資料，於工程實務上或較
      為不嚴謹，然仍能成為設計之參考值，而被告楊英弘既僅能了解原告提供之地
      質資料略為粗簡，但無法得知是否有所誤差，自無從判斷該地質資料不可採用
      ；況被告楊英弘於受託設計之初，曾向原告口頭反應本件地質鑽探資料不足一
      節，此經證人即原告之工程官李繼賢到庭稱：「當初部分基地仍有農民在使用
      ，因此僅鑽取工程實際施工地點周圍幾點，就施工地點未探測，當時設計師有
      表示鑽孔位置不明確」等語屬實（見本院卷第二二九頁），則被告楊英弘既就
      地質資料之不足而為反應，原告事後因其他因素，未能提供更精確之地質資料
      ，以供被告楊英弘設計之參考，則被告楊英弘依原告提供之地質資料，作為系
      爭工程設計之參考依據，自無不合。
（四）被告楊英弘因未能獲得系爭工程之精確地質資料，乃依原告提供地質資料之平
      均值據以推估設計一節，此為兩造所不爭，雖原告主張被告楊英弘推估之安全
      係數不夠保守，此為結構設計上疏失云云，惟按建築技術規則第六十五條規定
      ：「地基鑽探。地基鑽探孔應均勻分佈於基地內，每六百平方公尺鑽一孔‧‧
      ‧」，故地質鑽探，係針對一定間距離之單點為之，並以二單點所作之地質鑽
      探，用以推定二單點間之地質，因此原告所提供之地質鑽探報告，既未能顯現
      系爭工程之地質實際狀況，被告楊英弘以原土地鑽探資料係以五公尺為一取樣
      點，以其作為上、下各二點五公尺範圍內之土壤，依平均值之方式推估並無不
      合理之處，而鑑定人倪順隆亦到庭證稱：「就本件而言，系爭建築是在地表下
      二點五公尺，但業主提出之地質探測資料是以地表下五公尺以下地質狀況作為
      採樣標準，因此設計師只能就業主提供之土壤參數為標準以經驗公式來推算‧
      ‧‧經驗公式因考慮因素不同，所以有不同的經驗公式供業者參考，只要所採
      之公式有其依據就可接受，本件安全係數是在法規規定範圍內，只能說楊設計
      師所採安全係數，並不保守，不能說經驗推算錯誤；本件推估安全係數有其依
      據，是可接受」等語（見本院第一八八至一九０頁），並於回覆本院之鑑定意
      見書再次申明：「‧‧‧本案因基礎座落住置所需Ｎ值原地質資料不足，設計
      者為需此Ｎ值，以憑更進一步推估其他設計所需參數，但囿於原地質資料鑽孔
      位置配置非為設計者所決定，無法完全滿足設計者所需求，設計者無柰乃以原
      地質資料內所載之Ｎ值平均值推估設計。依平均值推估，因不同位置之地質或
      有差異，將面臨平均值可能較實際值大或小之困境。依現埸兩標的物（儲存庫
      、全備彈庫）施工後沉陷損壞情況鑑定研判，儲存庫顯然地質較差，即設計此
      處基礎時所推估採用之Ｎ值可能較實際值為大，即實際地質之Ｎ值較小，表示
      真正地質較差，則相對安全係數變小。一般地質資料使用時，如非設計者所主
      導調查時，工程慣例上採用平均值應屬不得已之作法」等語（見本卷第四四九
      頁），此亦與鑑定人陳良雄證稱：「本件業主所提供的鑽探資料是以每五公尺
      為一個取樣點，因此以該取樣上下各二點五公尺作為該取樣樣本的代表，是可
      以的；依工程實務慣例，如果依鑽探平均Ｎ值來作為設計值，是可以被接受的
      」等語（見本院卷第三０六、四四三頁），互核相符，是以，被告楊英弘依原
      告提供之地質資料，以平均值之推算方法，推估系爭工程施工之安全係數，既
      有其依據，且為工程慣例上可被接受之作法，自難認被告楊英弘於系爭工程之
      結構計算設計有何疏失之處。
（五）此外，被告楊英弘受託處理系爭工程之結構計算設計時，即於「結構設計簽證
      報告書」三、鑑定修正內容（一）全備彈庫及儲存彈庫部份載明：「1.根據鑽
      探資料‧‧‧如依原設計以筏式基礎施工將產生較大之沈陷量‧‧‧惟需預留
      沈陷高程，本案以基樁設計承載，以避免大量之沈陷」，又原告於全備彈庫翼
      牆之原始設計高度達十八公尺，卻以懸臂式檔土牆之設計施工方式，被告楊英
      弘於結構設計時，亦建議改以加勁擋土牆設計方式施作（見本院卷第一０一至
      一０二頁），可徵被告楊英弘於規劃設計時，即已建議於彈庫主體基礎下均設
      計壘基樁，以避免主體結構沈陷，並建議加勁擋土牆設計方式施作全備彈庫翼
      牆，然因原告施工經費不足，而未能經原告所接受，此為證人李繼賢證稱在卷
      （見本院卷第二二八頁），致發生系爭工程事故，則被告楊英弘於設計時，既
      已採取預防之措施並提出建議，自亦難認其處理委任事務有何疏失。
五、綜上所述，系爭工程事故之發生，係因原告提供之地質資料與實際地籍資料有相
    當落差，致影響被告楊英弘之結構計算設計，然被告楊英弘依此地質資料，以平
    均值之推算方法，推估系爭工程施工之安全係數，既為工程慣例上可被接受之作
    法，自無可歸責之處，再者，被告楊英弘於系爭工程規劃設計時，已建議於彈庫
    主體基礎下均設計壘基樁，避免主體結構沈陷，並建議加勁擋土牆設計方式之較
    佳施工法，施作全備彈庫翼牆，堪認被告楊英弘於處理本件受任事務，已盡其善
    良管理人之注意義務，而無違約之處，從而，原告主張被告楊英弘違反委任契約
    云云，即無可採，又被告楊英弘於系爭合約既無違約之處，則原告請求被告杜瑞
    良負擔系爭合約之履約保證人責任，亦無理由，應予駁回。又原告既受敗訴判決
    ，其假執行之聲請即失所依據，應併予駁回。
六、本件待證事實已臻明確，兩造其餘攻擊防禦方法及舉證，對判決之結果已不生影
    響，爰不一一詳為審酌，附此敘明。
七、據上論結，本件原告之訴為無理由，依民事訴訟法第三百八十五條第一項前段、
    第七十八條，判決如主文。
中　　　華　　　民　　　國　　九十三　　年　　　四　　　月　　二十一　　日
                                臺灣臺南地方法院民事第一庭
~B審判長法官　李文賢
~B法　　　官　吳坤芳
~B法　　　官　張銘晃
右為正本係照原本作成。
如對本判決上訴，須於判決送達後廿日內向本院提出上訴狀。
中　　　華　　　民　　　國　　九十三　　年　　　四　　　月　　二十二　　日
~B法院書記官　鄭吉裕
